【裁判字號】    97,上易,124
【裁判日期】    970910
【裁判案由】    拆屋還地
【裁判全文】
臺灣高等法院高雄分院民事判決         97年度上易字第124號
上  訴  人  乙○○
訴訟代理人  吳春生律師
被 上訴 人  甲○○
訴訟代理人  吳澄潔律師
複 代理 人  張清雄律師
上列當事人間請求拆屋還地事件，上訴人對於民國97年3 月5 日
臺灣屏東地方法院96年度訴字第225 號第一審判決提起上訴，本
院於97年8月27日言詞辯論終結，判決如下：
    主  文
上訴駁回。
第二審訴訟費用由上訴人負擔。
    事實及理由
一、被上訴人起訴主張：坐落屏東市○○段264 地號土地（重測
    前為公館段40地號土地，下稱系爭土地）為伊與第三人林榮
    霖所共有，前因礙於法令規定不得登記為共有，而以伊名義
    辦理登記。因上訴人所有門牌號碼屏東縣屏東市○○路30巷
    8 號房屋（下稱系爭房屋）越界占用系爭土地如原判決附圖
    （下稱附圖）所示A 、B 部分，兩造於民國85年9 月24日達
    成協議，上訴人同意於法令修改農地得為分割時，將占用系
    爭土地之房屋拆除並返還土地。茲農業發展條例（下稱農發
    條例）業經修正，伊於89年10月25日通知上訴人將系爭房屋
    拆除，上訴人置之不理，爰依民法第767 條規定及兩造所立
    協議書，求為判決：(一)上訴人應將坐落屏東市○○段264 地
    號如附圖所示A 部分、面積320 平方公尺，B 部分、面積27
    3平方公尺土地上建物拆除，並將前開土地返還被上訴人。
    (二)願供擔保，請准宣告假執行。
二、上訴人則以：兩造簽訂協議書時，系爭土地依當時農發條例
    第30條規定，即得分割，對照修正後農發條例第16條之規定
    ，僅係修正前規定之分割條件較為嚴格。協議書第3 條所指
    「法令修改得分割時，再行拆除歸還土地」，實係兩造協議
    當時考量若將來系爭土地部分面積出售或移轉他人時，避免
    因地上尚有系爭房屋存在，而使其處分受有限制，故約定伊
    應拆除地上物歸還土地，伊亦有優先承買權。然系爭土地所
    有權既尚未改變，祇不過修正後農發條例規定農地得為分割
    之條件較為寬鬆，自不得僅以農發條例業經修正第16條，即
    認兩造約定拆屋還地之條件已成就。且土地之分割，必共有
    人始有權為之，系爭土地目前登記為被上訴人單獨所有，被
    上訴人所稱之第三人林榮霖既尚未登記為共有人，自不生分
    割問題，是兩造協議拆屋之條件尚未成就。況被上訴人於79
    年間因贈與取得系爭土地時，即已知悉系爭房屋越界建築，
    至今始起訴，歷經17年之久，不得向伊請求將占用系爭土地
    上房屋拆除；且被上訴人行使權利係以損害他人為主要目的
    ，應屬權利濫用等語，資為抗辯。
三、原審判決上訴人敗訴，並為附條件准、免假執行之宣告，上
    訴人於本院聲明：(一)原判決廢棄。(二)被上訴人在第一審之訴
    及假執行之聲請均駁回。被上訴人則聲明：上訴駁回。
四、兩造不爭執之事項：
  (一)系爭土地為被上訴人所有，上訴人所有之系爭房屋占用系爭
    土地如附圖所示A 、B 部分，面積分別為320 、273 平方公
    尺。
  (二)兩造於85年9 月24日訂立之協議書為真正。
五、本院判斷：
  (一)按89年1 月26日修正前農發條例第30條但書規定，每宗耕地
    不得分割或移轉為共有，但因出售與毗鄰地自耕農而與其耕
    地合併者，得為分割；因繼承而移轉者，得為分割。據此規
    定可知，耕地除因繼承者外，不得移轉為共有；除因出售與
    毗鄰地自耕農而與其耕地合併者外，其分割亦在禁止之列（
    最高法院84年度台上字第950 號判決意旨參照）。查系爭土
    地之地目為旱，其編定使用類別為一般農業區之農牧用地，
    面積為5044平方公尺，有土地登記謄本可按。被上訴人主張
    系爭土地為伊與第三人林榮霖所共有，因礙於法令規定不得
    登記為共有，而以伊名義辦理登記，為上訴人所否認。查上
    訴人主張其於62年12月間向前手購買系爭房屋及坐落土地，
    而系爭房屋越界占用系爭土地如附圖所示A 、B 部分，為兩
    造所不爭之事實，是上訴人所有之該坐落土地固與系爭土地
    毗鄰，惟系爭房屋屬鐵架、混凝土及加強磚造建物，係供工
    廠廠房及住宅使用等情，業據上訴人陳明（本院卷53頁），
    足見上訴人並非自耕農地。則兩造於簽訂協議書時，系爭土
    地並無因出售與毗鄰地自耕農而與其耕地合併之情事，自不
    符上開條例30條但書規定得為分割之要件；且系爭土地亦非
    因繼承而移轉為共有，依上開條例第30條但書規定，不得為
    分割。故不論系爭土地是否為被上訴人與第三人林榮霖所共
    有，因礙於法令規定不得登記為共有，而以被上訴人名義辦
    理登記，茲兩造簽訂協議書時，系爭土地既無農發條例第30
    條但書規定得為分割或移轉為共有規定之適用，自應受該條
    本文規定每宗耕地不得分割或移轉為共有之限制。上訴人辯
    以：兩造簽訂協議書時，系爭土地依當時農發條例第30條規
    定，即得分割云云，洵不可取。
  (二)次按解釋契約，固須探求當事人立約時之真意，不能拘泥於
    契約之文字，但契約文字業已表示當事人真意，無須別事探
    求者，即不得反捨契約文字而更為曲解（最高法院院17年上
    字第1118號判例參照）。查兩造簽訂之協議書第3 條約定：
    「其餘未拆除部分（指系爭房屋占用系爭土地如附圖所示A
    、B 部分），甲方同意俟政府機關實施土地重劃或法令修改
    後得為分割時再行拆除歸還土地」，由此約定文字，已明白
    表示兩造於簽訂協議書時，約定以政府機關實施土地重劃或
    法令修改耕地得為分割時，作為上訴人應將占用系爭土地之
    房屋拆除並返還土地之條件，而未載有以系爭土地登記為共
    有土地後進行分割時，作為上訴人履行拆屋還地義務之條件
    甚明。上訴人雖以協議書附加特別條款謂「以後萬一甲（指
    被上訴人）、乙（指上訴人）兩方面發生其他事故或者買賣
    ，甲方、乙方任何對方都有優先權購買越界部分，絕無異議
    」，及證人即協議書所載見證人丁政瑞於原審證稱：「．．
    協議如果以後工廠沒有做或發生事故的話，『發生事故』是
    說例如有一方經濟發生困難需要賣土地，則要把土地歸還對
    方或是有優先購買權」等語，辯稱：協議書第3 條所指「法
    令修改得分割時，再行拆除歸還土地」，實係兩造協議當時
    考量若將來系爭土地部分面積出售或移轉他人時，避免因地
    上尚有系爭房屋存在，而使其處分受有限制，故約定伊應拆
    除地上物歸還土地，伊亦有優先承買權云云。惟查系爭協議
    書附加之特別條款係就上訴人之優先購買權為約定，而協議
    書第3 條係約定上訴人履行拆屋還地義務之條件，核與優先
    購買權無涉。而丁政瑞固證述協議書特別條款記載之「發生
    事故」係指土地出賣時，上訴人應歸還土地或有優先購買權
    ，然依丁政瑞另證述：協議書的內容是他們寫好之後才請我
    蓋章，寫協議書時我並不在場，．．協議書的內容，我只有
    看附帶條件的部分，其餘部分我沒有看等語（一審卷67頁）
    ，足認丁政瑞對於兩造有協議書第3 條之約定並不知情，自
    尚難以其前揭證詞，遽認兩造簽訂協議書第3 條係約定以系
    爭土地部分出售或移轉他人時，作為上訴人應履行拆屋還地
    義務之條件，故上訴人上開主張，顯非可採。
  (三)農發條例第30條就耕地分割之限制，於89年1 月26日修正改
    列為第16條，該條第1 項前段規定每宗耕地分割後每人所有
    面積未達0.25公頃者，不得分割。依此規定之反面解釋，不
    問是否為共有耕地，或單獨所有之耕地，其分割後或移轉為
    共有而分割後，每人所有面積達0.25公頃以上，即得分割。
    查系爭土地之面積達5044平方公尺，則不論被上訴人所稱係
    與訴外人林榮霖共有等情是否屬實，該土地經移轉為共有而
    分割後，每人所有面積既可達0. 25 公頃，依修正後農發條
    例第16條之規定，自不受不得分割之限制，而得為分割。準
    此，農發條例於89年1 月26日已修正耕地得為分割，則依協
    議書第3 條之約定，上訴人拆除占用系爭土地之房屋並返還
    土地之條件已成就。從而，被上訴人請求上訴人拆屋還地，
    自屬有據。上訴人抗辯系爭土地目前登記為被上訴人單獨所
    有，第三人林榮霖尚未登記為共有人，不生分割之問題，是
    兩造協議拆屋之條件尚未成就云云，殊無可取。
  (四)至上訴人另抗辯被上訴人於79年間即已知悉系爭房屋越界占
    用系爭土地，至今始起訴，歷經17年之久，不得向伊請求將
    占用系爭土地上房屋拆除等語。然不論被上訴人是否於79年
    間已知悉系爭房屋越界占用系爭土地，上訴人於85年9 月24
    日既與被上訴人簽訂協議書，同意俟法令修改耕地得為分割
    時，將占用系爭土地之房屋拆除並返還土地，上訴人自不得
    再主張越界建築之效力。另上訴人以占用系爭土地之房屋若
    拆除，將損及主體結構，且拆除及修復費用至鉅，主張被上
    訴人權利之行使，係以損害他人為主要目的，屬權利濫用等
    語。惟上訴人於85年9 月24日既與被上訴人簽訂協議書，同
    意俟法令修改耕地得為分割時，將占用系爭土地之房屋拆除
    ，則對拆屋後所生之影響應已慮及，且被上訴人依兩造協議
    請求上訴人拆屋還地，核屬權利之正當行使，上訴人前開所
    辯，應無足採。
六、綜上所述，被上訴人主張上訴人履行拆屋還地義務之條件已
    成就為可採。從而，被上訴人依兩造協議，請求上訴人將系
    爭房屋占用系爭土地如附圖所示A 、B 部分拆除，並將土地
    返還被上訴人，即屬正當，應予准許。原審判決上訴人敗訴
    ，並為附條件准、免假執行之宣告，核無違誤。上訴意旨指
    摘原判決不當，求予廢棄，非有理由，應予駁回。又本院已
    依兩造協議為被上訴人勝訴之判決，上訴人另依物上請求權
    ，請求上訴人拆屋還地，即無庸再行審酌。兩造其餘攻防及
    舉證，於判決結果不生影響，毋再逐一論述，附此敘明。
七、據上論結，本件上訴為無理由，依民事訴訟法第449 條第1
    項、第78條，判決如主文。
中    華    民    國    97    年    9     月    10    日
                            民事第六庭
                                審判長法官  許明進
                                法      官  張明振
                                法      官  徐文祥
以上正本證明與原本無異。
本件不得上訴。
中    華    民    國    97    年    9     月    11    日
                                書  記  官  呂素珍


司法院資訊處製作；財團法人民間司法改革基金會備份。
